【裁判字號】    95,台上,1770
【裁判日期】    950407
【裁判案由】    常業詐欺
【裁判全文】
最高法院刑事判決            九十五年度台上字第一七七０號
    上  訴  人  甲○○
                        號
                乙  ○
                        樓
                丙○○
                        弄5號.
                丁○○
                        23號.
上列上訴人等因常業詐欺案件，不服台灣高等法院台中分院中華
民國九十四年三月二十九日第二審更審判決（九十四年度重上更
(一)字第九號；起訴案號：台灣台中地方法院檢察署八十六年度偵
字第二四七七七號），提起上訴，本院判決如下：
    主  文
上訴駁回。
    理  由
按刑事訴訟法第三百七十七條規定：上訴於第三審法院，非以判
決違背法令為理由，不得為之。是提起第三審上訴，應以原判決
違背法令為理由，係屬法定要件；如上訴理由狀並未依據卷內訴
訟資料具體指摘原判決不適用何種法則或如何適用不當，或所指
摘原判決違法情事，顯與法律規定得為第三審上訴理由之違法情
形不相適合時，均應認其上訴為違背法律上之程式，予以駁回。
上訴意旨甲○○略以：(一)伊非「聯合投信機構」之現場負責管理
者，實係經由報紙至該機構應徵，工作內容為電話聯絡，林禎良
則為該機構之幕後老闆。伊迄被查獲時止，尚未領取薪資。雖張
坤峰、林柏志、湯惠釧均指稱伊係現場負責人，洪碧雪亦稱向伊
應徵，均非屬實。彼等與林禎良、乙○交情良好，不願供述實情
，將責任推卸予伊。原判決就共犯等不利於伊之陳述，未調查其
他必要之證據審認是否可採，遽認伊在現場負責及管理，應負常
業詐欺罪責，顯違刑事訴訟法第一百五十六條第二項之規定，自
屬違法。(二)伊自應徵迄被查獲時止，未領取分文薪資，為原判決
事實欄所確認。既未獲分文，如何賴以維生？原判決未究於此，
論處伊常業詐欺罪刑，自與經驗法則相違，而違背法令。(三)伊無
前科，到案後已坦承應徵工作情形，且供承幕後主導之林禎良，
原審量處有期徒刑三年，顯然失當。且若伊入獄，家中雙親及妻
兒乏人照料，後果不堪設想，原判決亦有適用刑法第五十七條規
定不當之違法。丙○○略稱：(一)原判決事實欄記載林禎良、乙○
於民國八十六年十一月一日應徵甲○○後，始共組「聯合投信機
構」，理由欄則先認定乙○與林禎良先共同籌組該機構，嗣再認
定乙○、甲○○參與林禎良共同常業詐欺犯罪期間為二十七日，
自有理由矛盾之違法。(二)原判決事實欄記載林禎良等人至八十六
年十一月二十七日止，計向被害人陳阿益等人詐得約新台幣（下
同）一百九十五萬五千元，惟原判決附表二所列被害人被詐騙之
金額，則為一百九十八萬五千元，亦有理由矛盾之違誤。(三)伊一
再辯稱與林禎良素不相識，進入「聯合投信機構」後，未見過林
禎良，故與林禎良之間絕無犯意聯絡及行為分擔。詎原判決認定
除洪碧雪外，其餘之人均曾目睹林禎良出現於該機構，自屬證據
上理由矛盾之違法。且林禎良於原審調查時否認與甲○○及乙○
共組「聯合投信機構」，並稱甲○○及乙○欲以七十萬元由其承
擔等語，則原判決認定伊與林禎良有犯意聯絡及行為分擔，自屬
不當。況林禎良並未為伊辦理交保，原判決就此對伊有利之證據
置而未論，復未敘明不採之理由，亦有理由不備之違法。(四)原判
決事實欄內對於各被害人在繳付會費後是否即取得六合彩明牌，
及是否因急於取得六合彩明牌始再匯款均屬不明，而此攸關被害
人是否陷於錯誤，自有詳察之必要。原審未加以調查，應有證據
調查未盡之違法。(五)原判決依憑甲○○之供述，認林禎良於原審
稱原判決附表一所示扣案物品非其所有並非可採，未傳喚林禎良
詳加訊問，復未說明除甲○○之指述外尚有何證據，亦有應於審
判期日調查之證據而未予調查及理由不備之違法。(六)原判決認定
伊前後工作僅二十一日，且伊於發見有不法經營時，即向乙○口
頭請辭，嗣於待審期間，工作正常，且父母罹病，尚賴伊維持家
計。原判決未諭知緩刑，實屬過重，其餘共犯林柏志、張惟閔、
湯惠釧、洪碧雪均受緩刑之諭知，則原判決關於伊部分之量刑，
難謂無違反比例原則，而有適用法則不當之違法。丁○○則謂：
(一)原判決主文諭知「丁○○共同常業詐欺，處有期徒刑二年」，
未表明以犯何種詐欺行為而為常業，已屬違法。理由內亦未敘明
係犯刑法第三百三十九條第一項之詐欺取財罪、或同條第二項之
詐欺得利罪，自有判決不載理由或理由矛盾之違法情形。(二)原判
決以林柏志、張惟閔、湯惠釧、洪碧雪無前科紀錄、參與犯罪時
間短及情節輕微而為緩刑之諭知。伊任職期間為十日，尚未領取
薪資。原判決未諭知緩刑，顯然違反平等原則，復置伊所為宣告
緩刑之聲請於未論，自有適用法則不當之違誤。(三)原判決認定本
件被害人共計十二人，被詐騙金額總計一百九十八萬五千元。然
伊並未對被害人等行使詐欺行為，有無行為分擔與犯意聯絡，及
伊之行為能否認定詐欺既遂，與伊犯罪之成立及情節輕重有關。
原審未為調查，亦未於判決理由內說明毋庸調查之理由，自有應
於審判期日調查之證據而未予調查、不載理由及理由矛盾之違法
。乙○則稱：原判決量處伊有期徒刑三年六月，惟依理由內伊及
甲○○、丙○○、丁○○、張坤峰、林柏志、張惟閔、湯惠釧、
洪碧雪之供詞，均未指稱該詐欺集團係伊與林禎良主導，亦無人
供稱伊與甲○○負責管理現場。原判決量刑時所審酌刑法第五十
七條之事項，與認定犯罪事實所載之理由矛盾，當然違背法令各
云云。
經查，本件原判決認定上訴人甲○○、乙○、丙○○、丁○○有
原判決事實欄所載之犯行，因而撤銷第一審關於上訴人等部分之
科刑判決，改判仍依牽連犯關係，從一重各論處上訴人等共同常
業詐欺罪刑，已敘述其所憑之證據及認定之理由。對於上訴人等
於原審否認犯行，甲○○辯稱：伊於八十六年十一月一日起，經
應徵至「聯合投信機構」工作，職位「副理」，月薪五萬元，迄
被查獲時止，僅二十七天，尚未領取薪資，並未參與籌設「聯合
投信機構」，林禎良帶伊進入「聯合投信機構」時，林禎良稱該
機構乃「柯克明」之男子開設，但伊工作之內容、薪資均為林禎
良所告知，林禎良係幕後老闆，通常會於每日下午前往垂詢工作
之狀況；業務上均聽命於林禎良，伊負責電話聯絡工作，並未參
與總務、財務等業務，無共同詐欺之犯行；乙○所辯：林禎良係
幕後老闆，伊僅接聽國際電話，不負責現場管理，亦不負責夾報
廣告；丙○○所稱：伊係經乙○介紹加入，僅接聽電話而已，是
否要讓客戶加入成為會員，須由甲○○決定，伊已向乙○口頭請
辭工作；丁○○辯以：林禎良係幕後老闆，工作安排由甲○○指
揮，伊自八十六年十一月十七日應徵加入，至同年月二十七日為
警查獲時止，僅短短十日，並非主事者，又分文未得各云云。如
何均不足採取，已依憑卷證資料，詳加指駁。所為合法之事實認
定，俱有卷內證據資料足憑，從形式上觀察，原判決並無違法之
情形存在。按取捨證據及認定事實，乃事實審法院職權之行使，
其對證據證明力所為之判斷，苟係基於吾人日常生活之經驗，而
未違背客觀上應認為確實之定則，並已敘述其何以為此一判斷之
理由者，即不能指為違法。甲○○上訴意旨(一)及丙○○上訴意旨
(五)部分，均係置原判決所為之明白論斷於不顧，猶執已為原審指
駁之陳詞爭辯，及對原審取捨證據與自由判斷證據證明力之職權
行使，徒以自己之說詞，泛指其有適用法則不當、證據調查未盡
或理由不備之違法，並未就其如何影響原判決主旨，依據卷內訴
訟資料具體指明，自非適法之第三審上訴理由。次按刑法上共同
正犯之成立，固以有犯意之聯絡及行為分擔為要件。但所謂犯意
之聯絡，不限於事前有協議，即僅於行為當時有共同犯意之聯絡
亦屬之。又行為之分擔，亦不以每一階段均經參與為必要。且共
犯相互間，若有共同實施犯罪行為之意思，雖祇分擔一部分構成
犯罪事實之行為，仍應就全部犯罪事實共同負責。原判決就上訴
人等如何與林禎良及已判決確定之張坤峰、湯惠釧、林柏志、張
惟閔、洪碧雪基於共同犯意之聯絡，分別向原判決附表二所示被
害人等詐欺取財並以之為常業，已詳載於原判決犯罪事實欄，並
於理由欄內依憑證據而為論述，且於理由三說明上訴人等所犯常
業詐欺罪、連續公然煽惑他人犯罪等行為，如何與其他共犯之間
為共同正犯。是上訴人等縱未始終或參與全部犯行，自仍應就共
犯全部犯罪事實共同負責。甲○○上訴意旨(二)、丙○○上訴意旨
(一)(三)(四)、丁○○上訴意旨(三)及乙○上訴意旨部分，均係就原判決
已說明之事項，漫意指摘原判決有不適用法則、證據調查未盡、
理由矛盾或理由不備等違法情形，要不得據為上訴第三審之合法
理由。再按量刑輕重，係屬事實審法院得依職權自由裁量之事項
，苟已斟酌刑法第五十七條各款所列情狀而未逾越法定刑度，不
得遽指為違法。至緩刑之宣告，除應具備同法第七十四條所定條
件外，並須有可認為以暫不執行刑罰為適當之情形，始得為之，
亦屬法院裁判時得依職權自由裁量之事項，當事人不得以原審未
諭知緩刑指為違背法令。而刑法之共同正犯，雖應就全部犯罪結
果負其責任，但科刑時，仍應審酌刑法第五十七條各款情狀，分
別情節，為量刑輕重之標準，非必科以同一之刑。原判決量處上
訴人等各如原判決主文示之刑，已於理由三(五)敘明其審酌情狀，
綦詳。甲○○上訴意旨(三)、丙○○上訴意旨(六)及丁○○上訴意旨
(二)部分指稱原判決量刑有適用刑法第五十七條規定不當之違法、
違反比例原則或平等原則云云，核與法律規定得為第三審上訴理
由之違法情形，不相適合。末按有罪之判決書，應於主文內載明
所犯之罪，為刑事訴訟法第三百零九條所明定。但罪名如何記載
，始堪謂為載明，法無明文。有罪判決書主文欄關於罪名之記載
，固以與論罪科刑法條所揭示之罪名相一致為必要。惟若無礙於
罪名之區別，簡省若干文字，自亦無妨。其論罪之用語不當，或
欠周全，如於全案情節與判決本旨並無影響，且亦無礙於罪名之
區別者，亦不能指為違法而據為第三審上訴之理由。刑法第三百
四十條之罪，法文係規定「以犯第三百三十九條之罪為常業者，
處……。」所稱之第三百三十九條，固包括第三百三十九條第一
項詐欺取財及第二項詐欺得利罪之兩種形態。原判決認定上訴人
等犯詐欺罪為常業，主文僅揭示「常業詐欺」，雖欠周全。然原
判決已明確認定記載上訴人等向被害人等詐取財物而犯刑法第三
百四十條常業罪之事實，並說明其理由及援用該法條，主文內略
載「常業詐欺」，即於全案情節與判決本旨並無影響，不能指為
違法。又原判決事實已載明上訴人等常業詐欺犯行之被害人、被
詐騙金額詳如原判決附表二所示，則其事實欄略載金額一百九十
五萬五千元，固與附表二所列總金額一百九十八萬五千元不符，
此事實欄關於金額記載部分，顯屬誤載，亦與判決之本旨無關。
丁○○上訴意旨(一)及丙○○上訴意旨(二)部分，依刑事訴訟法第三
百八十條之規定，均不得為上訴第三審之理由。其餘上訴意旨所
執各詞，原判決或已在理由中論斷綦詳，並無上訴意旨所指之違
法情形；或係就原審採證認事之職權行使或與犯罪構成要件無涉
之枝節，重為單純之事實上爭辯，亦難認係適法之第三審上訴理
由。衡以上述之說明，應認上訴人等上訴違背法律上之程式，均
予駁回。又本件既為程序上駁回之判決，丁○○請求宣告緩刑，
本院無從審酌，附此指明。
據上論結，應依刑事訴訟法第三百九十五條前段，判決如主文。
中    華    民    國  九十五  年    四    月    七    日
                      最高法院刑事第十庭
                          審判長法官  洪  清  江
                                法官  石  木  欽
                                法官  李  伯  道
                                法官  林  勤  純
                                法官  陳  晴  教
      本件正本證明與原本無異
                                      書  記  官
中    華    民    國  九十五  年    四    月   十七   日
                                                      Ｌ


司法院資訊處製作；財團法人民間司法改革基金會備份。
